【裁判字號】    97,上易,782
【裁判日期】    980623
【裁判案由】    清償債務
【裁判全文】
臺灣高等法院民事判決                 97年度上易字第782號
上  訴  人  丙○○○
訴訟代理人  李永裕律師
複  代理人  張瑞娟律師
被  上訴人  乙○○
訴訟代理人  羅美棋律師
複  代理人  戊○○
上列當事人間請求清償債務事件，對於中華民國97年7月23日臺
灣板橋地方法院97年度訴字第247號第一審判決提起上訴，經本
院於民國98年6月9日言詞辯論終結，判決如下：
    主  文
原判決關於駁回上訴人後開第二項之訴部分，及該部分假執行之
聲請，並訴訟費用之裁判廢棄。
被上訴人應再給付上訴人新台幣壹拾貳萬陸仟柒佰柒拾肆元，及
自民國九十六年十二月四日起至清償日止，按週年利率百分之五
計算之利息。
其餘上訴駁回。
第一、二審訴訟費用，由被上訴人負擔五分之一，餘由上訴人負
擔。
    事實及理由
壹、上訴人起訴主張：
一、被上訴人與上訴人之女游淑惠為夫妻，二人未育有子女，游
    淑惠於民國（下同）96年2月23日因故死亡，上訴人遂委託
    訴外人張萬選出面與涉入游淑惠死亡醫療糾紛之榜生婦產科
    鄭忠政醫師洽談和解事宜，洽談和解過程中，每遇有爭議之
    際，張萬選必隨時向上訴人報告，最後簽訂和解書時，因上
    訴人適處理游淑惠之後事，為便利和解事務之進行，遂與張
    萬選共商委任被上訴人簽署和解書及收取和解金，詎料，被
    上訴人收受鄭忠政所給付之和解金新臺幣（下同）470,000
    元後，竟將之據為己有，拒不交與上訴人，雖經上訴人數番
    催討仍不交付，爰依民法第541條之規定，請求被上訴人交
    付其因處理委任事務所收取之上開和解金470,000元。
二、又兩造均為游淑惠之繼承人，而游淑惠生前曾於95年10月30
    日、96年2月14日向上訴人借款各500,000元、200,000元，上
    訴人就被繼承人游淑惠遺留之借款債務雖為連帶債務人，應
    負連帶清償責任，且在上訴人繼承應繼分之範圍內，與其對
    被繼承人游淑惠之債權因混同而消滅，另一繼承人即被上訴
    人亦同免該借款債務之責任，惟所餘者，上訴人自得向同為
    游淑惠之法定繼承人即被上訴人行使求償其各自分擔部分即
    本金350,000元，爰依消費借貸及繼承之法律關係，請求被
    上訴人清償游淑惠所積欠之借款債務350,000元。倘認上訴
    人就上開700,000元匯款無法證明其與游淑惠間已成立消費
    借貸關係，則備位主張該匯款之給付係欠缺法律上之原因，
    且該700,000元匯款既非游淑惠向上訴人借貸之款項，應可
    認上訴人於本件主張該匯款無法律上之原因，已有相當之證
    明，自應由被上訴人就該匯款有法律上之原因負舉證責任，
    故依民法第179條規定請求被上訴人返還350,000元。
三、原審判命被上訴人應給付上訴人108,226元，及自96年12月4
    日起至清償日止，按週年利率百分之五計算之利息，並駁回
    上訴人其餘之訴之判決。對此，上訴人不服，就其不利己部
    分，提起上訴，於本院上訴聲明為：（一）原判決不利於上
    訴人部分廢棄。（二）上廢棄部分被上訴人應再給付上訴人
    711,774元，及自起訴狀繕本送達翌日起至清償日止，按週
    年利率百分之五計算之利息。
貳、被上訴人則以下列辯詞資為抗辯：
一、和解金470,000元部分：
  (一)被上訴人之妻游淑惠因婦疾前往榜生婦產科就醫，不幸於96
    年2月23日亡故，被上訴人以該婦產科鄭忠政醫師在診治中
    有疏失，與其洽商損害賠償，最後以470,000元成立和解，
    未受上訴人委任就其得為請求之部分一併協商和解，此觀之
    上訴人沒有出具委託書，且和解書亦未記載上訴人姓名即明
    ；抑且，游淑惠在診治中之醫療費用及喪葬費用均由被上訴
    人一人負擔，又扶養費及精神慰撫金是各個可以請求之權利
    人得獨立行使，被上訴人亦可向鄭忠政醫師請求賠償扶養費
    及精神慰撫金，是本件賠償純係賠付被上訴人醫藥費、喪葬
    費（包括臺灣民間習俗之作師公費用）、扶養費、精神慰撫
    金，與上訴人毫無關係。又依證人鄭忠政於偵查中證述：「
    和解書是與死者老公乙○○簽的，法定上他是唯一有資格的
    人」等情可知，鄭忠政和解對象為被上訴人，不是上訴人。
  (二)又該和解金係鄭忠政要給被上訴人做喪葬費及功德之用，其
    所開立之支票業已清楚表示，故其最急切待理的事務就是辦
    理喪葬事宜，讓亡者安息，依上訴人意旨及主張，是指該47
    0,000元之和解金，上訴人要一人全部拿去做捐贈，則此與
    和解金給付之意旨不合外，亦不符我國人慎終追遠的風俗。
二、借款500,000元部分：
    上訴人主張游淑惠借款500,000元部分，乃上訴人受游淑惠
    委託出售坐落桃園縣龜山鄉○○段15、15-2、15-14、15-16
    、80、80-1、80-2、80-3、114-4、114-5、119地號筆11筆
    土地分得款1,000,000元中之部分款項，與上訴人另一女兒
    談話錄音，及於97年12月1日本院調解時，上訴人也坦承確
    有出售上開土地，只給500,000元於游淑惠，剩餘500,000元
    未給，是為土地款之先給付，而不是借款。
三、匯款200,000元部分：
    又上訴人主張游淑惠借款200,000元部分，則係上訴人向游
    淑惠借取新光銀行丹鳳分行帳號103-甲000000000000號帳戶
    之下列支票，而匯入供兌現用之款項：1.票號ZB0000000號
    、面額20萬元、票載發票日96年4月10日，2.票號ZB0000000
    號、面額115,000元，３票號ZB00 00000號、面額25,000元
    ，4.票號ZB0000000號、面額36,000元；且被上訴人及游淑
    惠代上訴人繳納車牌號碼8T-1475號汽車牌照稅11,230元、
    強制責任險保險費1,500元、一般保險費分期款1,855元，合
    計26,210元，由上訴人匯回上開款項，並非游淑惠向上訴人
    借款。且有上訴人女兒即被上訴人之妻生前書寫之筆記本上
    面清楚載明，並有本院函調之銀行復函可參，是上訴人所主
    張之匯借款係還欠而非借款。
四、被上訴人領勞保給付部分：
    此部分是勞工保險條例規定應由被上訴人領取之給付，與醫
    療糾紛之損害賠償不同法律關係，上訴人不能要求平分，如
    同上訴人領取游淑惠生前投保之死亡保險，指定上訴人為受
    益人，被上訴人未要求上訴人平分之道理亦同，是該保險金
    應由被上訴人領取是為合法。
參、兩造不爭執事項：(見本院98年3月23日準備程序筆錄)
一、上訴人其女游淑惠於96年2月23日亡故後，被上訴人曾於同
    年3月16日與榜生婦產科鄭忠政醫師就游淑惠死亡所涉醫療
    糾紛一事簽署和解書，並由鄭忠政於同日交付470,000元支
    票之和解金交予被上訴人收訖。
二、被上訴人游淑惠支出醫療費用為3,125元，及如原審判決附
    表編號1至10所示喪葬費用250,423元，合計253,548元。
三、上訴人曾於95年10月30日、96年2月14日先後匯款500,000元
    、200,000元至游淑惠乙存帳戶。
肆、兩造爭執事項：
一、被上訴人是否有受上訴人之委託與訴外人鄭忠政就游淑惠死
    亡所涉及之醫療糾紛一事簽署和解書？並就此收取和解金47
    0,000元？
二、系爭470,000元和解金，其分配的方式為何？係全數交由上
    訴人或被上訴人，亦或是兩造平均分配？
三、上訴人於95年10月30日、96年2月14日間先後匯款合計共700
    ,000元之款項，是否為上訴人貸予訴外人游淑惠之借款？
    亦或是500,000元為土地之分配款、200,000元為償還被上訴
    人及訴外人游淑惠代為繳交之車貸及其他費用之款項，又或
    因借票而匯款之款項？
四、上訴人是否有多次曾向訴外人游淑惠商借支票使用並匯入其
    票款以供兌現？
五、若上開700,000元匯款非訴外人游淑惠向上訴人之借款，則
    上訴人得否依民法不當得利之規定向被上訴人請求返還所受
    之利益？
伍、得心證之理由：
一、查證人張萬選於原審97年5月8日準備程序結證稱：「原告
    (按：即上訴人）當時要與醫院談賠償的事時，要我陪同到
    醫院協調，第一次協調的時候是兩造與我還有醫生在亡者家
    中商談．．．『當初是兩造一起要求醫生賠償』，因為醫院
    要求必須有人出名受領賠償款項，兩造協議由被告（按：即
    被上訴人）出名簽署和解書，待被告領得款項後再全數交由
    原告處理」等語（見原審卷第46頁）；證人即簽署和解書之
    醫生鄭忠政於板橋地院檢察署96年度他字第4101號96年7月
    24日偵查中證稱：「（問：為何談到47萬元？）因為70萬太
    高，後是跟蘭（按：即上訴人）、被告（按：即被上訴人）
    、張萬選談到這金額」等語（見本院卷第88頁），並有和解
    書附卷可證（見本院卷第43頁）。可知證人張萬選係原受上
    訴人委託與醫生鄭忠政就游淑惠死亡所涉醫療糾紛一事居中
    商談和解，但協調時兩造均在場，並同時要求鄭忠政賠償，
    最後協議書被上訴人出名簽署和解書並受領和解金，顯見與
    鄭忠政商談和解之對象實則包括兩造，否則證人張萬選已受
    上訴人委託與鄭忠政談和解事宜，何須被上訴人在場，又何
    必經協調後始決定由被上訴人出面簽署上開和解書並受領和
    解款項？是上訴人主張系爭和解事宜係由上訴人與鄭忠政洽
    談而成，被上訴人無涉其中云云，應不可採。
二、按數人負同一債務或有同一債權，而其給付可分者，除法律
    另有規定或契約另有訂定外，應各平均分擔或分受之；其給
    付本不可分而變為可分者亦同。民法第271條定有明文。查
    上訴人雖舉證人張萬選於原審證述：「兩造協議由被告（按
    ：指被上訴人）出名簽署和解書，待被告領得款項後再全數
    交由原告（按：指上訴人）處理」、於上開偵查案件中證稱
    ：「47萬元是開支票，指名給被告（按：指被上訴人），當
    初有講領到錢要再交給告訴人（按：指上訴人）」等語而認
    其係委託被上訴人出名簽署上開和解書，代收和解金470,00
    0元，並約定領得款項應全數交付上訴人云云，惟查證人張
    萬選既已證述470,000元和解金係兩造共同與鄭忠政成立和
    解，則被上訴人縱領得之和解金額應先交由上訴人處理，在
    上訴人未舉證證明兩造有特別分配約定下，揆諸首開規定，
    被上訴人仍得受分二分之一之款項。是以被上訴人經兩造協
    議後取得和解金全部款項後，上訴人僅得依民法第541條規
    定，請求交付委任被上訴人領取之二分之一和解金額。至被
    上訴人支出之醫療費、喪葬費部分，被上訴人抗辯應先扣除
    云云，然查被上訴人所舉證人鄭忠政所出具之存證信函（見
    本院卷第90頁）固記載「給付目的為喪葬費及功德」，惟參
    以證人張萬選之證詞並未涉及如上開之給付目的，僅稱被上
    訴人領款後應交由上訴人處理，應認此僅係證人鄭忠政主觀
    之意見而已，並不能證明兩造有先扣除喪葬費之約定，至民
    法第192條第1項、第2項、第194條規定，其請求對象係侵權
    行為之加害人，與本件和解金內部分配請求不同，自不得比
    附援引而認兩造對和解金分配真意係先扣除被上訴人所支出
    之游淑惠醫療費、喪葬費後再平分。被上訴人此部分辯詞應
    不可採。至被上訴人所支出之游淑惠醫療費、喪葬費，如認
    上訴人亦須負擔，乃被上訴人另案主張問題，附此敘明。
三、又按當事人主張有金錢借貸關係存在，須就其發生所須具備
    之特別要件即金錢之交付及借貸意思表示互相一致負舉證之
    責任，若僅證明有金錢之交付，未證明借貸意思表示互相一
    致者，尚不能認為有金錢借貸關係存在。最高法院81年度臺
    上字第2372號判決意旨參酌。查上訴人主張其於95年10月30
    日、96年2月14日先後匯款500,000元、200,000元至游淑惠
    乙存帳戶等情，固為兩造所不爭執，已如前述，惟被上訴人
    否認其借貸關係，上訴人自應就其與游淑惠間就上開匯款已
    達成借貸意思表示互相一致負舉證之責任，上訴人如已相當
    舉證責任後，始由被上訴人負非借貸關係，而係他種法律關
    係之舉證責任。經查上訴人主張消費借貸之事實，固據其於
    原審提出第一商業銀行匯款申請書回條影本二紙為憑（見板
    橋地院三重簡易庭卷第10、11頁），惟查該匯款申請書至多
    只能證明上訴人有交付金錢與游淑惠之事實，並無法據以知
    悉上訴人交付金錢之原因。又查證人即游淑惠之妹庚○○固
    於原審97年6月9日準備程序中證述稱：「我姐姐先前跟我媽
    媽借了很多錢，我知道我姐姐曾跟我媽媽借過五十萬元、七
    十萬元，但借過幾次我不知道，都沒有還錢」等語（見原審
    卷第63頁），惟其證詞關於上訴人主張游淑惠借貸200,000
    元部分並無法證明存在，況證人庚○○亦證稱：「在臺北縣
    林口鄉的土地，該筆土地登記在原告和五個子女的名下，當
    時原告有說如果我姐姐急著要用錢，他會先去貸款，當時我
    只知道要賣土地，但是不知道賣出去了沒有，我知道當時有
    先借錢出來給我姐姐，我不清楚給了多少錢」、「當時我姐
    姐急著要拿賣土地的錢，但是原告說土地還沒有賣掉，如果
    我姐姐很急的話他就先去借錢給我姐姐」、「我媽媽說土地
    如果賣出去的話，每個小孩要給我們壹佰萬元，但先前的借
    款要還完」等語（見原審卷第62、63頁），再徵之被上訴人
    提出之上開土地之異動索引（見本院卷第104、105頁）顯示
    上開土地確實原由上訴人及其五名子女繼承登記為所有，並
    於95年12月7日出售予訴外人錢敏惠，可見上訴人確已出售
    其與子女共有之土地，並有意分配買賣價金予各子女，而在
    出售前，證人庚○○亦證述上訴人先將錢先借予游淑惠，是
    以95年10月30日交付游淑惠之500,000元應認為出售土地所
    得之預付。
四、雖上訴人再舉證人即其子丁○○於本院97年10月29日準備程
    序中證述：「我姐姐的薪資生前只有3萬元左右，要繳保險
    、房貸、車貸，所以常會跟我媽媽借錢，我印象比較深刻的
    有2筆，因金額比較大，95.10月時在回我媽媽家時，借50萬
    元，過幾天，我載我媽媽去匯這50萬元，96年農曆年2月左
    右借20萬，也是我媽媽匯款，這兩筆沒有還，我媽媽對錢的
    事比較在意，我向她借錢，她都會向我要，有一次我媽媽缺
    錢，跟我說，我就問媽媽說游淑惠跟妳借錢還否，她說沒有
    。」等語（見本院卷第52頁反面）以證明其主張，惟查游淑
    惠生前曾代上訴人繳納九十五年度燃料使用費、汽車保險費
    、牌照稅、汽車貸款等情，有被上訴人提出繳款書、收據、
    交易明細表、轉帳單可證（見本院卷第97頁至第99頁、第
    218頁、第219頁），是以證人丁○○證述游淑惠向上訴人借
    錢之原因，顯然與事實相左，反而是游淑惠有資助上訴人之
    情，再參以被上訴人提出之游淑惠生前之筆記本影本（筆跡
    與上訴人提出之匯款單筆跡相同）在96年2月25日日期欄中
    記載「1 15,000，ZB0000000，媽媽借票」，在96年1月份備
    註欄記載「ZB00 00000，115,000，媽」（見原審卷第91、
    92頁）；證人丁○○亦數度向游淑惠借款作為其車禍賠償、
    貨款支付之用等情，亦據證人甲○○、己○○、丁○○於本
    院98年4月22日準備程序中證稱屬實（見本院卷第181頁反面
    、第182頁），則如果游淑惠資力不佳，又何以在95、96年
    間借票予上訴人（按：其後雖遭退票，但其因乃退票時，游
    淑惠已死亡），又數度資助其弟丁○○？此外證人丁○○為
    上訴人之子，其證詞亦難免有所偏頗，自難認證人丁○○之
    證詞可採，是以上訴人並無法證明匯予游淑惠500,000元、
    200,000元係基於借貸關係所為，況縱係借款，上訴人已表
    示將給與游淑惠1,000,000元土地出售款，亦得以抵扣完畢
    ，故上訴人依消費借貸及繼承法律關係，請求被上訴人返還
    700,000元中之二分之一即350,000元，即無理由。
五、再按主張不當得利請求權存在之當事人，對於不當得利請求
    權之成立要件應負舉證責任，即應證明他方係無法律上之原
    因而受利益，致其受有損害。如受利益人係因給付而得利時
    ，所謂無法律上之原因，係指給付欠缺給付之目的，故主張
    該項不當得利請求權存在之當事人，自應舉證證明該給付欠
    缺給付之目的。最高法院97年台上字第332號判決意旨參酌
    。經查上訴人復以倘認其無法證明其與游淑惠間就上開700,
    000元匯款有成立消費借款關係，則備位主張游淑惠受領該
    700,000元係無法律上之原因，依民法不當得利之規定請求
    被上訴人返還所受利益云云。惟查上訴人既備位主張上訴人
    受領其交付之700,000元款項係構成不當得利，自應舉證證
    明其給付係欠缺給付之目的；惟上訴人不能證明其先位主張
    係基於消費借貸關係而交付游淑惠700,000元，則充其量亦
    僅能認該特定之法律關係不存在，尚非得因此即推論其給付
    欠缺給付之目的。況其中500,000元顯係上訴人預付土地買
    賣價金之分配款，游淑惠生前並代上訴人繳納各項費用，均
    已如前述，亦得反證上訴人所匯予游淑惠之700,000元，並
    非欠缺給付之目的，此外上訴人復未舉證證明該項給付為無
    法律上之原因，是其依民法不當得利之規定請求被上訴人返
    還所受之利益，亦屬無據。
六、綜上所述，上訴人依委任之法律關係，請求被上訴人交付和
    解金235,000元（470,000X1/2=235,000）及自起訴狀繕本送
    達之翌日即96年12月4日起至清償日止，按週年利率百分之5
    計算之利息部分，為有理由，應予准許；逾此部分之請求即
    無理由，應予駁回。又上訴人先位依消費借貸暨繼承以及備
    位依不當得利之法律關係，請求被上訴人給付700,000元及
    法定遲延利息部分，均無理由，亦應予駁回。原審就上開應
    准許部分之126,774元 (235,000-108,226<原審判決上訴人
    勝訴部分>=126,774)及法定遲延利息部分，為上訴人敗訴之
    判決，並駁回其假執行之聲請，尚有未洽，上訴意旨求予廢
    棄改判，為有理由，爰由本院予以廢棄改判如主文第2項所
    示。至於上訴人之請求不應准許部分，原判決為上訴人敗訴
    之判決，並駁回其假執行之聲請，經核於法並無不合，上訴
    意旨求予廢棄改判，為無理由，應駁回其上訴。
七、本件事證已臻明確，兩造其餘攻擊、防禦方法經審酌後，認
    與判決結果不生影響，無逐一論述之必要，併予敘明。
陸、據上論結，本件上訴為一部有理由，一部無理由，依民事訴
    訟法第450條、第449條第1項、第79條，判決如主文。
中    華    民    國    98    年    6     月    23    日
                    民事第五庭
                        審判長法  官  魏麗娟
                              法  官  陳博享
                              法  官  黃雯惠
正本係照原本作成。
不得上訴。
中    華    民    國    98    年    6     月    24    日
                              書記官  秦慧榮


司法院資訊處製作；財團法人民間司法改革基金會備份。
